【裁判字號】    98,簡上,552
【裁判日期】    990430
【裁判案由】    返還不當得利
【裁判全文】
臺灣臺北地方法院民事判決             98年度簡上字第552號
上  訴  人  丙○○
被  上訴人  台北市政府工務局新建工程處
法定代理人  乙○○
訴訟代理人  古明峰律師
上列當事人間請求返還不當得利事件，上訴人對於民國98年7 月
21日本院臺北簡易庭97年度北簡字第37103 號第一審簡易判決提
起上訴，本院於99年4月15日言詞辯論終結，判決如下：
    主  文
上訴駁回。
第二審訴訟費用由上訴人負擔。
    事實及理由
一、被上訴人起訴主張：坐落臺北市○○區○○段二小段227 之
    3 地號土地（下稱系爭土地），係臺北市以應有部分2328分
    之640 與訴外人中華民國共有之土地，被上訴人現則為系爭
    土地中關於臺北市應有部分之管理機關，嗣上訴人在無合法
    占有權源之情形下，竟無權占用系爭土地之部分，作為其所
    有門牌號碼臺北市○○區○○街154 巷5 、7 號即華欣幼稚
    園內兒童遊樂場及中庭之用途，自屬不當得利；而其佔用之
    位置，依據複丈成果圖標示（原證6 ，見原審卷第28頁），
    編號Ａ部分面積112 平方公尺、編號Ｂ部分面積8 平方公尺
    、編號Ｃ部分面積11平方公尺，總計為131 平方公尺，均係
    遭上訴人無權占用中。雖上訴人前曾於民國94年間向國有財
    產局承租其無權占有系爭土地，惟經財政部國有財產局臺灣
    北區辦事處去函告知當時系爭土地臺北市部分之管理機關臺
    北市政府工務局養護工程處後，該處即發函上訴人請其支付
    無權占有系爭土地期間之不當得利，而系爭土地改由被上訴
    人為管理機關後，亦業已多次發函予上訴人，請其支付無權
    占有系爭土地期間之不當得利，惟均遭置之不理。是以被上
    訴人既為系爭土地之管理機關，上訴人未經同意占有使用系
    爭土地，以供作幼稚園兒童遊樂場及中庭之用，顯屬無權占
    有，並損害被上訴人之所有權且因而受有利益，致被上訴人
    受有相當於租金之損害。又系爭土地臺北市之應有部分為
    2328 分之640，折算後上訴人占用臺北市應有部分之面積為
    36.01平方公尺（計算式：131×640÷2328＝36.01），並以
    此計算上訴人應返還自92年1月10日起至97年4月9日止相當
    於租金之不當得利，經依土地法第100條準用同法第97條規
    定，以申報地價年息5％為計算租金之標準，上訴人即應返
    還如附表所示新臺幣（下同）57萬8434元之不當得利，並應
    97 年4月10日起至返還系爭土地日止，按年給付被上訴人依
    上開面積及各該年度申報地價年息5％計算之不當得利。為
    此，爰依不當得利之法律關係，並依民法第179條規定，請
    求上訴人給付相當於租金之不當得利等語。
二、上訴人則以：
    (一)依據幼稚園教育法第6 條第4 項規定，華欣幼稚園指定之
      負責人係訴外人甲○○，而上訴人不過係依幼稚園教育法
      第10條規定，為受雇之專業行政主管，並依同法第9 條行
      使園長之職務，非為華欣幼稚園之法定負責人或法人代表
      ，此有臺北市政府教育局98年7 月9 日北市教幼字第0983
      4669300 號函可稽。是被上訴人既以無權占用者為華欣幼
      稚園，即應以該園指定之負責人為相對人，且雖華欣幼稚
      園未成立財團法人，但仍有立案，被上訴人逕以上訴人為
      請求判決對象，當事人亦顯非適格。
    (二)被上訴人雖曾於97年3 月14日以北市工新配字第09761673
      200 號函通知上訴人返還系爭土地之期限為97年3 月31日
      前，惟此與複丈日期97年8 月14日之土地複丈成果圖，二
      者發生前後日期，並無任何因果關係，另前揭函文中已實
      際載明上訴人占用系爭土地面積為21.618平方公尺。況且
      ，前揭函文已因被上訴人於97年7 月18日另以北市新工配
      字第0976486400號函，通知上訴人並載明返地期限改為97
      年7 月31日前及因市議員林晉章主持之陳情協調會議紀錄
      之關係，而失其效力。又上訴人確實有依限於97年7 月31
      日返還系爭土地，並經被上訴人於97年8 月1 日派員到場
      查訪，惟該員認定尚有一圍牆未拆除，而拒絕接受，然該
      圍牆係於華欣幼稚園承接自訴外人再興幼稚園時，即已存
      在，上訴人並無拆除權利；遑論，系爭土地之鄰地於95年
      1 月26日至97年8 月間興建集合住宅大樓，因業主未作妥
      善安全措施，致該圍牆連同設於系爭土地上之兒童遊樂設
      施一併完全破壞，且嗣後更經臺北市地政事務所鑑界後，
      得知該圍牆係在私有地上，堪認該圍牆使用情形與上訴人
      無涉，上訴人確實依限返還系爭土地。
    (三)系爭土地上僅有兒童遊樂園及庭院，並無任何建築物存在
      ，被上訴人姿意主張「前開建築物」係84年1 月1 日以前
      占用為由，而依臺北市市有房地被無權占有使用補償金計
      收原則（下稱計收原則）第五點第三項規定辦理，以50％
      計收補償金，實不符事實。而查華欣幼稚園自受建商因建
      築發生公害之95年2 月17日起至97年8 月期間，即陸續將
      置於系爭土地上遭損之兒童遊戲設施全部移離騰空，並延
      續至華欣幼稚園辦理註銷迄今，均確實未再無權占有而受
      有利益。又縱認上訴人應給付租金，以系爭土地上現狀設
      施為花台、圍籬、庭院及柏油地面等，被上訴人應按該計
      收原則第三點之30％計收為上限，是被上訴人所得請求相
      當於租金之不當得利期間，應以自92年1 月10日起至95年
      2 月15日止，按前揭函文所載上訴人占有21.618平方公尺
      面積，並依公告地價30％為計收，逾此範圍均非有據。
    (四)並聲明：原判決不利上訴人部分廢棄；前開廢棄部分，被
      上訴人在第一審之訴及假執行聲請駁回。
三、原審判決命上訴人應給付被上訴人49萬4564元，及其中34萬
    8 元自97年6 月6 日起，其餘15萬4556元自97年10月16日，
    均至清償日止，按年息5 ％計算之利息；並應自97年4 月10
    日起至返還所占土地之日止，按年給付原告依所佔面積比例
    30.79 平方公尺及各該年度申報地價年息5 ％計之金額，並
    駁回被上訴人其餘之訴（即複丈成果圖標示編號Ｂ、Ｃ部分
    ），同時就被上訴人前揭勝訴部分依職權宣告假執行，上訴
    人如以49萬4564元為被上訴人供擔保後得免為假執行。前揭
    被上訴人敗訴部分，因被上訴人並未提起上訴而告確定，至
    上訴人就其敗訴部分，聲明不服提起本件上訴，並於本院為
    上訴聲明：(一)原判決不利上訴人部分廢棄；(二)前廢棄部分，
    被上訴人在第一審之訴駁回。被上訴人則為答辯聲明：上訴
    駁回。
四、兩造不爭執之事實
    臺北市以應有部分2328分之640與訴外人中華民國共有系爭
    土地，被上訴人現則為系爭土地中關於臺北市應有部分之管
    理機關。
五、兩造爭執要點：
    (一)上訴人是否為系爭土地之占有人？如是，上訴人是否為無
      權占有？
    (二)如上訴人無權占有系爭土地，則被上訴人得向上訴人請求
      相當於不當得利損害賠償之數額為何？
六、得心證之理由：
    (一)上訴人是否為系爭土地之占有人？如是，上訴人是否為無
      權占有？
      1.被上訴人於原審主張上訴人占用如附圖所示Ａ部分之事
        實，業據被上訴人提出土地登記謄本1件、財政部國有
        財產局台灣北區辦事處94年10月21日台財北管字第0940
        042462號函及附件、台北市公告地價查詢表、台北市政
        府工務局養護工程處函各1件、台北市政府工務局新建
        工程處函3件、台北市大安地政事務所複丈日期為民國
        97年08月14日之土地複丈成果圖1件為證，並經原審至
        現場勘驗屬實，有原審勘驗筆錄在卷可憑（原審卷115-
        117頁），上訴人除對占用面積及占用人為何人爭執外
        ，其餘事實未曾爭執，故被上訴人上開主張，應可採信
        。
      2.上訴人上訴意旨爭執稱：(1)華欣幼稚園的占用面積為97
        平方公尺，非131平分公尺（本院卷60頁背面）；(2)上
        訴人不過為華欣幼稚園之園長，依法該幼稚園之負責人
        為甲○○，被上訴人既認無權占用系爭土地者為華欣幼
        稚園，即應以華欣幼稚園為相對人始為合法，本件被上
        訴人以上訴人為被告，並不合法（見本院卷18頁）；(3)
        華欣幼稚園從受到建商為害發生日起即95年2月17日至
        97年8月間，97年10月辦理該園註銷迄今，該園確實未
        再無權占用系爭地，亦未受有任何利益（本院卷20 頁
        ）云云。惟查：
        (1)按「對於物有事實上管領之力者，為占有人」民法第
          940條定有明文，所謂有事實上之管領力，一為得加
          實力於物上，二為得排除他人之干涉，皆指在自然界
          可以施實力於物上而言。占有，對於物有事實上管領
          之力為已足不以有管理之權為必要。且占有，為一單
          純之事實，且為社會的事實，惟就此事實賦予其法律
          之種種效果而已，究何認定為占有人，則按下列標準
          以社會觀念定之：
          空間關係：某人是否占有某物，乃某物是否為某人
            事實上所支配，首應由空間關係上認定，就不動產
            而言，房屋因居住或管理而占有。本件由上訴人擔
            任園長之華欣幼稚園並未成立財團法人，尚非法人
            ，自非權利義務之主體，此為上訴人所不爭。從而
            ，華欣幼稚園既非權利義務之主體，自應視系爭土
            地由何人管理占用始能判斷占有人為何人。經查，
            上訴人曾以自己之名義向國有財產局承租系爭土地
            ，此有國有基地租賃契約書在卷可按（本院卷69頁
            ），足徵上訴人係占有人；雖上訴人辯稱華欣幼稚
            園登記之負責人為證人甲○○，但證人甲○○到庭
            證稱：我擔任負責人是從74年登記以後的事，我沒
            有負責幼稚園的事務，我都授權給上訴人丙○○去
            處理，財務於年終看報表一下，不要賠錢就好了，
            對於幼稚園是否占用系爭土地乙事，我不太知道，
            房子登記的名義人是上訴人丙○○等語（見本院卷
            77頁），由是可見，證人甲○○對占用的事實並不
            明瞭，上訴人尚非因證人甲○○之授權而為占有輔
            助人或為甲○○而占有，自應認為上訴人為對系爭
            土地有管領力之人。
          時間關係：某人是否占有某物，尚可由時間關係來
            認定。即某人對於某物之支配在時間上有相當繼續
            性為必要。證人甲○○對於系爭土地之占有並不明
            瞭，而關於系爭土地占用而發生之締結租約或爭執
            均由上訴人為之觀之，在時間上，亦應認定始終於
            上訴人占有。
          法律關係：占有並不以占有人對於標的物親自支配
            為必要，亦可透過他人媒介為占有，比如以占有輔
            助人而占有，或間接占有等。本件證人甲○○對於
            幼稚園之事務並不過問，且對於占有乙事均不明瞭
            ，上訴人即非占有輔助人或間接占有人。
          綜上可知，上訴人為系爭土地之占有人，堪以認定。
        (2)至於上訴人爭執占用面積部分，原審業已至現場勘驗
          ，並請臺北市大安地政事務所複丈後，認定上訴人占
          用系爭土地之面積為112平方公尺，上訴人對該勘驗
          之結果既未爭執，亦未說明前開複丈有何錯誤或違背
          專業智識之處，猶執詞爭執占用面積，即非可採。
        (3)上訴人迄今仍占用系爭土地未返還被上訴人之事實，
          亦經原審至現場勘驗屬實，並有原審勘驗筆錄在卷可
          按，上訴人自應負返還系爭土地之責。
      3.綜上，上訴人無權占有系爭土地之事實，堪以認定。
    (二)如上訴人無權占有系爭土地，則被上訴人得向上訴人請求
      相當於不當得利損害賠償之數額為何？
      1.依中華民國93年5月4日台北市政府修正公佈之臺北市市
        有房地被無權占用使用補償金計收原則，其第五點雖規
        定：「被告用市有土地、建物，於管理機關提起訴訟前
        ，占用人依照所訂期限騰空返還者，管理機關得依下列
        各款規定計收無權占用使用補償金：有下列占用情形之
        一者，依第三點規定計算金額30%計收：非供居住使用
        之簡易棚架（屋）或貨櫃屋。簡易之畜禽舍。水井、蓄
        水池、庭院內漁池、晒場、庭院或鋪設水泥、柏油地面
        。駁嵌、花台、圍籬、護坡、擋土牆或廣告牌。堆置物
        。簡易攤位、停車場及其設施。宿舍不合續住規定者，
        依第三點及第四點規定計算金額50%計收。其他一般占
        用市有房地者，依第三點及第四點規定計算金額50%計
        收，但以84年1月1日以前占用者為限。」，上開規定之
        適用係以「被占用市有土地、建物，於管理機關提起訴
        訟前，占用人依照所訂期限騰空返還者」為其前提要件
        ，是否打折計收管理機關有裁量之權，非占用人所得置
        喙求。本件被上訴人曾於97年3月14日以北市工新配字
        第09761673200號函知上訴人如於97年3月31日前騰空返
        還系爭土地，則上訴人所積欠之不當得利可依上開要點
        第五點之規定以30％計收，惟上訴人並未依限返還系爭
        土地（迄原審至現場勘驗時，上訴人仍未返還），則上
        訴人自不得執上開規定，主張所積欠之不當得利可依上
        開要點第五點之規定以30％計收，是上訴人所為上開之
        抗辯，均無足採。
      2.本件被上訴人以上訴人占用此部分之土地之面積為112
        平方公尺，而台北市應有部分為2328分之640，是折算
        上訴人占用台北市之部分之面積為112×640÷2328=30.
        79平方公尺，並以此計算上訴人應返還自92年01月10日
        起至97年04月09日止之不當得利。經依土地法第100條
        準用同法第97條計算，上訴人應返還金額為49萬4564元
        ，計算方式如附表所示，並應自97年4月10日起至返還
        附圖所示Ａ部分土地之日止，按年給付被上訴人依上開
        面積即30.79平方公尺及各該年度申報地價年息5%計算
        之金額部分，為有理由，應予准許。
      3.上訴人雖再陳稱：該幼稚園受建商強制將牆破壞毀除，
        造成設置於系爭地上之兒童遊樂設施破壞殆盡，從受害
        發生日起即95年2月17日起至97年8月間，97年10月辦理
        該園註銷迄今，該園確實未再無權占用系爭土地，且該
        園自公害發生後，已陸續將系爭地上遭損之兒童遊戲設
        施全部搬離，部分轉送木柵動物園，系爭土地騰空後，
        更無復舊之舉，延續至該園辦理註銷，故被上訴人僅能
        請求92年1月10日起至95年2月15日占用系爭面積21.168
        平方公尺相當於不當得利之金額云云。惟查：關於占用
        面積部分，原審業請臺北市大安地政事務所複丈測量上
        訴人占用面積，上訴人空言爭執，非屬可採，已如前述
        ；另上訴人雖堅稱95年2月15日已未占用，然經原審至
        現場勘驗，仍認上訴人占用系爭土地，且上訴人從未提
        出其何時何地如何有返還被上訴人之行為，故上訴人之
        主張尚難採信。
    (三)據上所陳，上訴人之主張均非可取，原審為上訴人敗訴之
      判決，核無違誤，上訴意旨仍執陳詞，指摘原判決不當，
      求予廢棄改判，為無理由，應駁回其上訴。
七、本件事證已臻明確，兩造其餘攻擊防禦方法及證據資料，核
    與本件判決結果不生影響，毋庸一一論述，併予敘明。
八、據上論結，本件上訴人之上訴為無理由，依民事訴訟法第
    436條之1第3項、第449條第1項、第78條，判決如主文。
中    華    民    國    99    年    4    月    30    日
                  民事第四庭  審判長法  官  周祖民
                                    法  官  余明賢
                                    法  官  趙子榮
以上正本係照原本作成
本判決不得上訴
中    華    民    國    99    年    4    月    30    日
                                    書記官  謝榕芝

司法院資訊處製作；財團法人民間司法改革基金會備份。
